臺灣基隆地方法院民事裁定　　　　　　　100年度家抗字第8號
抗　告　人　基隆市政府
法定代理人　張通榮
代　理　人　洪筑萍
相　對　人　社團法人智障者家長協會
法定代理人　林郭來春
代　理　人　徐玉璇
上列當事人間聲請監護宣告事件，抗告人對中華民國100年5月24
日本院家事法庭所為100 年度監宣字第20號第一審裁定提起抗告
，本院第二審合議庭裁定如下：
    主  文
抗告駁回。
抗告程序費用新臺幣壹仟元由抗告人負擔。
    理  由
一、本件抗告意旨略以：依民法第1113條之1 規定準用第1111條
    ，法院選定受輔助宣告人之輔助人時，應就受輔助宣告人之
    配偶、四親等內之親屬、最近一年有同居事實之其他親屬、
    主管機關、社會福利機構或其他適當之人選定一人或數人為
    輔助人（抗告狀誤載為監護人）。本件受輔助宣告之人陳淑
    瑛之父母均為智能不足或智能障礙者，抗告人前曾就受輔助
    宣告之人陳淑瑛之父陳輝煌是否應經法院宣告監護部分進行
    訪視，當時陳淑瑛之表姑萬芳伶於訪談中，已明確表達願擔
    任陳輝煌及其2 名子女（即陳淑瑛及其妹陳淑樺）之監護人
    ，本件應選定萬芳伶擔任輔助人為宜，為此提起本件抗告，
    請求廢棄原裁定關於選定抗告人基隆市政府為輔助人部分，
    並選定萬芳伶為陳淑瑛之輔助人等語。
二、相對人陳述略以：相對人已服務受輔助宣告之人陳淑瑛家庭
    3 年餘，對其家庭深入瞭解，萬芳伶（原名萬素香）未經陳
    淑瑛之父陳輝煌同意，於84年6 月間，以陳輝煌所有之房屋
    擅自設定抵押權，擔保債權總金額為新臺幣（下同）50萬元
    。萬芳伶每日均向陳家索討600 元，每月計18,000元，聲稱
    用途為協助陳家繳交勞、健保費用，惟陳家3 人（含陳淑瑛
    之妹陳淑樺）積欠99年6 月以前之健保費，已申請分期付款
    ，現由相對人協助申請補助款繳納，99年7 月以後之健保費
    ，僅繳交99年7 月起至同年10月，自99年11月起至今均未繳
    納，萬芳伶向陳家索取金額高於其聲稱名目實際所需費用，
    且陳淑瑛之阿姨曾致電社工員，告知陳輝煌曾訴苦「我身上
    都沒有錢了，每天給淑瑛200元，給萬芳伶女士600元，自己
    都沒錢了，但又不敢跟萬芳伶女士說不要給她錢。」顯見萬
    芳伶已造成陳家經濟與生活上莫大之壓力及威脅。陳淑瑛之
    母於99年7 月間過世後，社工員曾與萬芳伶討論陳家照顧協
    助事宜，社工評估陳輝煌與陳淑瑛適合在一定協助下於社區
    融合生活，陳淑樺亦已開始配合老師到宅訓練，於表達與生
    活自理能力方面明顯進步，將持續安排老師到宅訓練，無安
    置機構之必要，惟萬芳伶態度強硬要求將陳淑瑛及陳淑樺安
    置到機構，並將陳輝煌改到2樓居住，以便把陳家原居住之3
    樓整修出租，萬芳伶並未以陳家最有利角度提供協助。另陳
    淑樺屬重度智障，須專業特殊老師到宅提供居家訓練，以增
    進生活自理能力，社工將居家訓練服務連結入陳家，然萬芳
    伶下達「不許整理衣物、不許丟棄舊衣物、東西不能亂動」
    等方向指令，干擾專業服務之導入。況萬芳伶從事看護工作
    ，甚少在家，對陳淑瑛照顧很少，均係陳淑瑛照顧自己與家
    人，只要多加叮嚀及教導，陳淑瑛有足夠能力照顧自己及家
    人。綜上所述，萬芳伶與陳淑瑛有利害關係，非輔助人之適
    宜人選，請求維持原裁定等語。
三、按法院為輔助之宣告時，應依職權就配偶、四親等內之親屬
    、最近一年有同居事實之其他親屬、主管機關、社會福利機
    構或其他適當之人選定一人或數人為輔助人。法院為前項選
    定及指定前，得命主管機關或社會福利機構進行訪視，提出
    調查報告及建議。輔助之聲請人或利害關係人亦得提出相關
    資料或證據，供法院斟酌；法院選定輔助人時，應依受輔助
    宣告之人之最佳利益，優先考量受輔助宣告之人之意見，審
    酌一切情狀，並注意下列事項：（一）受輔助宣告之人之身
    心狀態與生活及財產狀況。（二）受輔助宣告之人與其配偶
    、子女或其他共同生活之人間之情感狀況。（三）輔助人之
    職業、經歷、意見及其與受輔助宣告之人之利害關係。（四
    ）法人為輔助人時，其事業之種類與內容，法人及其代表人
    與受輔助宣告之人之利害關係，民法第1113條之1第2項準用
    同法第1111條、第1111條之1 分別定有明文。是輔助人之選
    定，應依受輔助宣告之人之最佳利益，就配偶、四親等內之
    親屬、最近一年有同居事實之其他親屬、主管機關、社會福
    利機構或其他適當之人，選定一人或數人，非謂受輔助宣告
    之人有同居、四親等內之親屬或最近一年有同居事實之其他
    親屬，即應選定親屬為輔助人。次按對於選定輔助人之裁定
    ，得為抗告。抗告法院為裁定前，應使抗告人、受輔助宣告
    之人、法定代理人、選定輔助人有陳述意見之機會。民事訴
    訟法第624條之1第3項準用同法第609條之1第1、2 項亦定有
    明文。
四、抗告人固主張受輔助宣告人陳淑瑛之表姑萬芳伶已明確表達
    有擔任輔助人之意願，依法應選任萬芳伶為輔助人等情，惟
    查：
  (一)萬芳伶於86年10月27日將陳輝煌所有坐落基隆市○○區○○
    段568-1、568 地號土地，權利範圍1/4，設定抵押權，有相
    對人提出之土地登記第二類謄本2 份在卷可按，且萬芳伶經
    本院合法通知並未到庭，亦未提出書狀為陳述，抗告人固於
    本院調查時陳稱：萬芳伶表示為避免陳輝煌將土地賣給第三
    人，而將陳輝煌居住之房子設定擔保在萬芳伶名下，藉此保
    障陳輝煌之財產等語，惟按不動產所有人設定抵押權後，得
    將不動產讓與他人，民法第867 條定有明文，是不動產所有
    人設定抵押權，並未剝奪其讓與財產之權，萬芳伶表示以不
    動產設定抵押權，係為防止所有人陳輝煌出賣不動產，保障
    陳輝煌之財產等情，顯與法律規定不符，無足採信。
  (二)另就相對人所述萬芳伶每日向陳輝煌索取600 元，聲稱名義
    是作為繳納健保等費用之支出等情，抗告人固陳稱：陳輝煌
    如有工作，會將每日薪資一半交給陳淑瑛，以支應家中開銷
    ，若有剩餘，萬芳伶要求陳淑瑛存在陳家之存錢筒，之後萬
    芳伶再取走存錢筒內之金錢，以繳納水、電、瓦斯費、陳輝
    煌之健保費等語，惟經相對人到庭陳稱：陳淑瑛有時持家中
    水電費單據向社工表示沒有錢繳，且陳家3人99年7月份之前
    之健保費均辦理分期，由相對人幫忙繳納，99年11月份之健
    保費又未繳納，而陳家3 人之健保費是一起投保，無法單獨
    給付其中1 人之健保費，顯見水、電、健保費均應非由萬芳
    伶繳納等語（見本院100年7月28日訊問筆錄），足見萬芳伶
    確向陳家索取金錢，且對於金錢流向交代不清，為陳淑瑛之
    最佳利益，本院認為由萬芳伶擔任輔助人恐有不妥。
  (三)而抗告人於本院調查時自陳：提起本件抗告係因陳淑瑛自己
    居住，市政府社會處比較沒有辦法就近照顧等語（見同上訊
    問筆錄），足知抗告人並非與陳淑瑛有利害關係等不適任之
    原因。又相對人之設立係以推廣心智障礙者教育，保障心智
    障礙者權益為宗旨，有相對人於原審提出之法人登記證書可
    參，衡情與抗告人、萬芳伶間應無利害關係，當無無故排斥
    與陳淑瑛關係親近之萬芳伶，而建議由抗告人擔任輔助人之
    理。
  (四)綜上所述，本院認為由萬芳伶擔任監護人並非妥適，且陳淑
    瑛之其餘親屬即其阿姨、舅舅等人均無擔任輔助人之意願（
    見原審卷100年5月24日電話記錄），陳淑瑛又無配偶、親屬
    等其他有意願之人選，而抗告人職司為民服務，且為身心障
    礙者權益保障法所規定之主管機關，其轄下之基隆市政府社
    會處長期經辦各項社會福利事務，與陳淑瑛亦無利害關係，
    由其擔任陳淑瑛之輔助人，應能符合陳淑瑛之最佳利益，自
    屬適當之人選。原審法院選定抗告人為陳淑瑛之輔助人，其
    認事用法並無違誤，抗告人猶執前詞指摘原裁定不當，並據
    以提出抗告，為無理由，應予駁回。
五、據上論結，本件抗告為無理由，依非訟事件法第21條第2 項
    、第24條第1項、第46條，民事訴訟法第495條之1第1項、第
    449條第1項、第95條、第78條，裁定如主文。
中    華    民    國   100    年    8     月    8     日
                  家事法庭庭長  法  官  蔡聰明
                                法  官  鄭培麗
                                法  官  何怡穎
以上正本係照原本作成。
本裁定不得再抗告。
中    華    民    國   100    年    8     月    8     日
                                書記官  莊國南